【裁判字號】    99,監宣,132
【裁判日期】    990930
【裁判案由】    監護宣告
【裁判全文】
臺灣新竹地方法院民事裁定             99年度監宣字第132號
聲  請  人  甲○○
相  對  人  乙○○
上列聲請人聲請監護宣告事件，本院裁定如下：
    主      文
宣告乙○○（民國○○○年○月○日生、國民身分證號碼：Ｚ000
000000號）為受輔助宣告之人。
選定甲○○（民國○○○年○月○日生、國民身分證號碼：Ｚ000
000000號）為受輔助宣告之人之輔助人。
聲請費用新臺幣壹仟元由受輔助宣告之人負擔。
    理    由
一、聲請意旨略以：聲請人甲○○為相對人乙○○之父，相對人
    因罹患輕度智能障礙，致不能為意思表示或受意思表示（或
    不能辨識其意思表示之效果），前曾向台新銀行借錢，現薪
    水仍被銀行每月扣款，且辦了十家金融機構之信用卡。爰依
    法聲請准予宣告相對人為受監護宣告之人，並提出中華民國
    身心障礙手冊、戶口名簿、聲請人及相對人之身分證等影本
    為證。
二、按對於因精神障礙或其他心智缺陷，致不能為意思表示或受
    意思表示，或不能辨識其意思表示之效果者，法院得因本人
    、配偶、四親等內之親屬、最近一年有同居事實之其他親屬
    、檢察官、主管機關或社會福利機構之聲請，為監護之宣告
    ；對於因精神障礙或其他心智缺陷，致其為意思表示或受意
    思表示，或辨識其意思表示效果之能力，顯有不足者，法院
    得因本人、配偶、四親等內之親屬、最近一年有同居事實之
    其他親屬、檢察官、主管機關或社會福利機構之聲請，為輔
    助之宣告，民法第14條第1 項、第15條之1 第1 項分別定有
    明文。又法院對於監護之聲請，認為未達第一項之程度者，
    得依第15條之1 第1 項規定，為輔助之宣告，同法第14條第
    3 項亦有規定。
三、經查，聲請人為相對人之父，有聲請人提出之戶籍謄本1 份
    在卷可稽，是聲請人為相對人之四親等內之親屬無訛。又經
    本院於99年9 月3 日會同鑑定人即東元綜合醫院楊錚宜醫師
    就相對人之現況鑑定時，相對人就本院訊問回答如下：「（
    如何領薪水？）老闆匯到銀行；（有無去銀行領錢？）我拿
    卡片去領；（你去銀行怎麼領？）外面的自動櫃銀機用卡片
    輸入密碼；（跟何人同住？）家人，老爸、老媽、老妹；（
    有無結婚或女友？）沒有；（有無申請信用卡？）是的；（
    信用卡怎麼用？）申請只是好看；（有無用過信用卡？）有
    ；（如何使用信用卡？）到店家去刷卡；（知道刷卡後要付
    錢？）知道；（【提示提款卡及信用卡】知道如何區分信用
    卡及金融卡？）其中一張是信用卡，一張是提錢的；（你拿
    1000 元買800元的東西老闆要找你多少錢？）不會算；（10
    0 元減80元等於多少？）20元；（你身上的錢是否可以給我
    ？）不會給你；（你申請過幾張信用卡？）二、三家銀行，
    共有六張；（你說只是信用卡好看才去申請？）我看到別人
    的信用卡，我才去申請；（你說信用卡好看才去申請，怎麼
    會拿去刷卡？）【微笑】不會講；（你曾經到過什麼店刷卡
    ？）大潤發買零食；（刷卡後有無去繳錢？）有，帳單來就
    繳錢；（刷卡會不會一直去買東西？）不太會；（如果有人
    向你借信用卡去刷，你是否會借？）不會；（為何？）沒有
    為什麼」等情，有本院99年9 月3 日鑑定筆錄1 份在卷可佐
    ，足見相對人於本院訊問時意識清楚，其對於簡單的數字計
    算、家庭、生活狀況等問題雖均能適切之回答，但對於較大
    之數字運算則有困難，又相對人可以分辨信用卡及提款卡，
    可以自行用提款卡領錢、及使用信用卡購物。相對人知道自
    己刷卡之後要付錢，但是無法回答為何積欠卡債，也比較無
    法理解積欠卡債的後果。參酌鑑定人就相對人之鑑定結果認
    ：相對人為輕度智能不足，受到智力功能影響，對於一般生
    活事物之處理雖無明顯困難及限制，但是對於複雜之財務處
    理有「判斷力不足」之障礙，故建議為輔助之宣告等情，有
    東元綜合醫院99年9 月28日東秘總字第0990001683號函暨所
    附精神鑑定報告書1 份在卷足憑，則相對人雖尚未完全不能
    辨識其意思表示之效果，達於應受監護宣告之程度，惟其受
    智能障礙影響，致其為意思表示或受意思表示及辨識其意思
    表示效果之能力，均顯有不足等情，堪以認定。從而，聲請
    人聲請監護宣告，尚屬有間，惟相對人仍有受輔助之必要，
    依上開說明，爰依職權以裁定為輔助之宣告。
四、次按受輔助宣告之人，應置輔助人；法院為輔助之宣告時，
    應依職權就配偶、四親等內之親屬、最近一年有同居事實之
    其他親屬、主管機關、社會福利機構或其他適當之人選定一
    人或數人為輔助人；法院選定輔助人時，應依受輔助宣告之
    人之最佳利益，優先考量受輔助宣告之人之意見，審酌一切
    情狀，並注意下列事項：(一)受輔助宣告之人之身心狀態與
    生活及財產狀況。(二)受輔宣告之人與其配偶、子女或其他
    共同生活之人間之情感狀況。(三)輔助人之職業、經歷、意
    見及其與受輔助宣告之人之利害關係。(四)法人為輔助人時
    ，其事業之種類與內容，法人及其代表人與受輔助宣告之人
    之利害關係，民法第1113條之1 第1 項及同條第2 項準用第
    1111條、第1111條之1 分別定有明文。查聲請人為相對人之
    父，有戶籍謄本在卷可稽。又聲請人同意擔任相對人之輔助
    人，有訊問筆錄在卷可憑，本院參酌上情，認由聲請人任輔
    助人，最能符合相對人之最佳利益，爰選定聲請人為相對人
    之輔助人。
五、依民法第1113條之1 第2 項準用同法第1111條規定，法院為
    輔助之宣告時，應依職權同時指定會同開具財產清冊之人。
    另輔助宣告之裁定，應同時選定輔助人及指定會同開具財產
    清冊之人，並附理由，民事訴訟法第624 條之1 第2 項準用
    同法第604 條第1 項亦有規定。惟受輔助宣告之人並不因輔
    助宣告而喪失行為能力，僅於其為民法第15條之2 列舉之法
    律行為時，應經輔助人同意，且參酌民法第1113條之1 第2
    項規定，亦未準用同法第1099條、第1099條之1 、第1101及
    第1103條第1 項之規定，顯見受輔助宣告之人之財產，不由
    輔助人管理，自毋庸宥於準用之規定而指定會同開具財產清
    冊之人。本件相對人之心智狀況未達監護宣告之程度，而經
    本院對相對人為輔助之宣告，就輔助宣告之設置目的、輔助
    人之性質及職務範圍綜觀，本件並無指定會同開具財產清冊
    之人之必要，附此敘明。
六、爰依民事訴訟法第608 條第1 項、第624 條之1 第3 項，裁
    定如主文。
中    華    民    國    99    年    9    月    30    日
                        家事法庭  法  官  林昌義
以上裁定正本證明與原本無異。如不服本裁定關於選定輔助人部
分，應於送達後10日內向本院提出抗告狀，並繳納抗告費1,000
元；其餘關於宣告輔助之部分，不得抗告。
中    華    民    國    99    年    9    月    30    日
                                  書記官  馮玉玲

司法院資訊處製作；財團法人民間司法改革基金會備份。
